臺灣臺中地方法院刑事判決　　　　　　　95年度訴字第2340號
公　訴　人　臺灣臺中地方法院檢察署檢察官
被　　　告　甲○○
上列被告因違反商業會計法等案件，經檢察官提起公訴（九十四
年度偵緝字第一○三五號），本院判決如下：
    主    文
甲○○共同依法受託代他人處理會計事務之人員以明知為不實之
事項，而填製會計憑證，處拘役拾日，如易科罰金，以佰元
折算壹日，扣案之林文賓簽帳單壹張沒收；又共同以非法方法，
剝奪人之行動自由，處拘役伍拾日，如易科罰金，以佰元折算
壹日。應執行拘役柒拾伍日，如易科罰金，以佰元折算壹日，
扣案之林文賓簽帳單壹張沒收。
    犯罪事實
一、緣丁○○（原名為蔣穎財，業經本院以九十三年度訴字第二
    ○一○號刑事判決定應執行刑為有期徒刑十一月，經提起上
    訴後，由臺灣高等法院臺中分院以九十四年度上訴字第一二
    八七號刑事判決駁回上訴確定）利用與不知情之張文榮（業
    經檢察官為不起訴處分）在臺中市○區○○路一五九之一號
    一樓合資開設「華梵企業有限公司」（下稱華梵公司，張文
    榮經登記為名義負責人），丁○○為該公司之實際負責人，
    屬於公司法第八條所規定之公司負責人，為商業會計法第四
    條所稱之商業負責人，丁○○並雇用凌嘉聲（業經本院以九
    十三年度訴字第二○一○號刑事判決判處有期徒刑三月，經
    提起上訴後，由臺灣高等法院臺中分院以九十四年度上訴字
    第一二八七號受理，嗣撤回上訴而確定）及甲○○在華梵公
    司分別擔任店長及業務員，甲○○為受丁○○、凌嘉聲之託
    代丁○○、凌嘉聲處理會計事務之人員，屬於商業會計法第
    七十一條第一項所稱之依法受託代他人處理會計事務之人員
    。甲○○、丁○○、凌嘉聲均明知與財團法人聯合信用卡處
    理中心（下稱聯合信用卡中心）所簽訂之特約商店合約，應
    以實際消費之簽帳單始得向信用卡中心請款，不得接受任何
    非消費性之簽帳融資貸款，丁○○、凌嘉聲竟基於重利、意
    圖為自己不法所有之詐欺取財及明知為不實事項而填製會計
    憑證之概括犯意聯絡，在華梵公司內同時從事販賣電腦及招
    攬持有信用卡而出於急迫急需現款使用之持卡人前往借款，
    由該人到華梵公司，以華梵公司向中國信託商業銀行訂立特
    約商店合約書所取得之刷卡機、空白簽帳單等設備，連續多
    次以「假消費、真刷卡」之方式貸與現金，並預扣利息，變
    相將款項出借予經濟急迫、急需現款之借款人，而牟取與原
    本顯不相當之重利，並以前揭手法，製作並無交易事實、屬
    商業會計原始憑證之簽帳單，經未實際消費之借款人簽名確
    認後，充作借款金額而借款予未實際消費之借款人，並將該
    不實簽帳單彙送信用卡中心或發卡銀行請款，而於貸放款項
    後之三日內，向中國信託商業銀行詐領簽帳款，致中國信託
    商業銀行之承辦人員陷於錯誤，而以電匯方式依刷卡金額撥
    款至華梵公司所開立之中國信託商業銀行公益分行帳號0000
    00000000帳戶內，從中獲取不法經濟所得，使該發卡銀行受
    有呆帳風險，足生損害於該發卡銀行。適於九十二年五月十
    八日有林子揚帶同陷於經濟窘迫、急需現款之林文賓（已於
    九十四年七月十三日改名林泯威，以下仍以林文賓稱之）前
    來借款，因丁○○、凌嘉聲不在華梵公司內，遂由凌嘉聲與
    林文賓在電話中談妥以信用卡刷卡八千八百九十元，扣除利
    息七百十元後，實得現金八千一百八十元之條件，而甲○○
    明知林文賓未於華梵公司進行實質消費，仍與丁○○、凌嘉
    聲基於重利、共同意圖為自己不法所有之詐欺取財及明知為
    不實事項而填製會計憑證之犯意聯絡，以上揭「假消費、真
    刷卡」之方式，由林文賓交付其所有臺新商業銀行所發行之
    卡號0000000000000000號信用卡，由甲○○於以信用卡刷卡
    機刷卡八千八百九十元，扣除七百十元之利息後，當場交付
    現金八千一百八十元予林文賓收受，而取得相當於年息百分
    之一百零四一六而與原本顯不相當之重利（0000-000=8180,
    710/8180x12=1.0416），並於刷卡簽帳後，將不實刷卡消費
    紀錄，登載於其業務上作成足以證明華梵公司會計事項發生
    之屬於商業會計原始憑證之簽帳單上，並將該記載不實事項
    之簽帳單送聯合信用卡中心向銀行請款。
二、緣丙○○積欠丁○○債務未能如期清償，丁○○於九十二年
    五月五日下午，得知丙○○將於當日在臺中縣烏日鄉○○路
    之長虹傢俱店標會，即委由戊○○、甲○○代為至長虹傢俱
    店帶丙○○回華梵公司，甲○○遂與丁○○、戊○○共同基
    於妨害自由之犯意聯絡，於九十二年五月五日下午四時多許
    ，由戊○○駕車，甲○○坐在後座，自華梵公司出發，至當
    日下午五時五十分許找到長虹傢俱店，見丙○○在該店門口
    ，即命丙○○上車，坐在甲○○之左邊，然於丙○○上車駛
    離長虹傢俱店不遠後，得知丙○○之互助會於當日晚間八點
    許在長虹傢俱店要開標，遂又開車載丙○○回至長虹傢俱店
    ，由戊○○陪同丙○○先去標會，並由甲○○在該處等候，
    但丙○○未得標，甲○○、戊○○遂續命丙○○上車，將丙○○帶回華梵公司等候丁○○回來，而以此非法方法剝奪丙○○之行動自由，嗣甲○○於同日晚間十一時多許始離開華
    梵公司。
三、嗣丁○○於翌日凌晨一時許回到華梵公司，續與另三名真實
    姓名年籍均不詳之成年男子，共同對丙○○妨害自由，直至
    丙○○以電話向友人林朝陽借得十萬元支票，及丙○○之父
    親林西湖（業於九十三年二月十四日因癌症過世）與丙○○
    之友人袁淑貞攜帶現金一萬元，並簽發面額三十七萬元本票
    一紙及九十二年五月六日之保證書後，丙○○始得以離去，
    丙○○因此事而於九十二年五月十六日報案，經警於同年月
    十九日下午六時許，持本院核發之搜索票前往臺中市○區○○路一五九之一號及同路一六一號搜索，當場扣得林文賓之
    簽帳單一張、其餘簽帳單九張、刷卡機一臺、華梵公司設於
    中國信託商業銀行公益分行之前開存摺一本及空白商業本票
    十二張等物。
四、案經丙○○訴由臺中縣警察局霧峰分局報請臺灣臺中地方法
    院檢察署檢察官偵查起訴。
    理    由
壹、有罪部分：
一、訊據被告甲○○對於其有於犯罪事實一所示之時、地以證人
    林文賓之臺新商業銀行信用卡刷卡八千八百九十元，扣除七
    百十元之利息後，當場交付現金八千一百八十元之共同重利
    、詐欺取財及違反商業會計法之犯行，及犯罪事實二所示之
    時、地，受證人丁○○之委託，與證人戊○○一起前往長虹
    傢俱店帶證人丙○○回華梵公司之事實，均坦承不諱，惟辯
    稱：因戊○○對臺中縣烏日鄉的路不熟，而其對該處稍微熟
    悉，所以聽到丁○○要戊○○去長虹傢俱店找丙○○，其就
    說可以帶路而與戊○○一起去，但實際上，其不知道去長虹
    家具店作何事，嗣於長虹傢俱店碰到丙○○，她是自願坐上
    車的，其沒有對丙○○妨害自由云云。惟查：
（一）被告為證人林文賓「假消費、真刷卡」部分：
  １、此部分之犯罪事實，除被告之自白外，尚據證人凌嘉聲、
      張文榮於偵查中證述明確，並經證人林文賓於警詢時、偵
      查中證述綦詳，而被告於本院審理時，對證人凌嘉聲、張
      文榮於偵查中及證人林文賓於警詢時、偵查中所為陳述之
      證據能力表示沒有意見，依刑事訴訟法第一百五十九條之
      五第二項規定，證人凌嘉聲、張文榮於偵訊中及證人林文
      賓於警詢時、偵查中所為之陳述，應具有證據能力。此外
      ，被告甲○○與證人蔣穎財、凌嘉聲就證人林文賓刷卡之
      簽帳單，已依合約向中國信託商業銀行詐領得假消費之款
      項一節，亦有中國信託商業銀行九十三年七月二日中信銀
      業0000000000九號函所附之特約商店合約書、
      中國信託商業銀行九十三年七月二十日中信銀業0000
      000000○號函附信用卡交易明細表在卷可稽，另有
      證人林文賓之簽帳單一張、刷卡機一臺扣案可證。
  ２、至於證人凌嘉聲雖於本院九十三年度訴字第二○一○號審
      理時改稱：刷卡人確實有來消費購買一些華梵公司之電腦
      產品後，其個人再跟刷卡人折價九五折左右回收過來，自
      己賺取差價云云。然審之證人林文賓已急迫需款，當天如
      何有多餘金錢再向華梵公司購買電腦，足見證人林文賓於
      九十二年五月十八日之消費確屬虛假。且衡諸常情，焉有
      消費者會將所購買之物品，當場隨即再以九五折左右之價
      格回售予出售者，而當場虧損錢財之理？是證人凌嘉聲前
      揭所述，不可採信。
  ３、綜上，被告與證人丁○○、凌嘉聲共同利用華梵公司提供
      證人林文賓「假消費、真刷卡」之方式貸款現金，以賺取
      利息之重利、詐欺取財及明知為不實事項而填製會計憑證
      之犯行，事證明確，足堪認定。
（二）被告對證人丙○○妨害自由部分：
  １、證人丙○○於九十二年五月十六日警詢時即指述：於九十
      二年五月五日下午五時五十分許，在臺中縣烏日鄉○○路
      長虹傢俱店門口，被二名真實姓名年籍均不詳而綽號「阿
      平」與「阿輝」之男子強行押走，押往華梵公司，處理其
      積欠丁○○金錢事宜等語；嗣於警方於九十二年五月十九
      日至華梵公司搜索後帶回被告，證人丙○○復到警局指稱
      ：甲○○即為其所稱綽號「阿輝」之男子，九十二年五月
      五日綽號「阿平」之男子，開車附載甲○○以一部自用小
      客車攔住其機車，綽號「阿平」之男子說其欠錢未還，叫
      其上車，其告知綽號「阿平」之男子，晚上八點要標會，
      綽號「阿平」之男子便與甲○○帶其去標會，但其未得標
      ，綽號「阿平」之男子與甲○○即押其回華梵公司找丁○○處理等語明確；復於九十二年八月十九日於偵查中證述
      ：「九十二年五月五日當天綽號『阿平』、『阿輝』開轎
      車去押我，他很兇的說『小蔣』在找我，命令我上車，因
      為我會害怕，只好上車，他載我到華梵電腦公司」等語；
      再於九十四年三月二十三日本院九十三年度訴字第二○一
      ○號刑事案件審理時到院證稱：在標會場所其騎乘機車到
      門口，由兩位成年男子攔住其，叫其到一輛藍色自用小客
      車裡面，之後到達華梵公司等情綦詳。則由證人丙○○歷
      次於警詢時、偵訊中及本院審理時所言，可知證人丙○○
      於九十二年五月五日在長虹傢俱店，確係遭證人戊○○及
      被告開車攔截，並迫於證人戊○○及被告之命令，方會坐
      上證人戊○○所駕駛之自用小客車。是被告辯稱：丙○○
      是自願上車的云云，核無可採。
（二）被告雖辯稱：因戊○○對臺中縣烏日鄉的路不熟，而其對
      該處稍微熟悉，所以聽到丁○○在電話中要戊○○去長虹
      傢俱店找丙○○，其就說可以帶路而與戊○○一起去云云
      。惟審之證人戊○○於本院九十六年三月二十九日審理時
      到院證述：丁○○要其去臺中縣烏日鄉之長虹傢俱店找丙○○要會錢，但其對那邊的路不熟，甲○○說那邊的路他
      熟，丁○○聽到，就叫甲○○帶其去，所以其就開車載甲○○去找，但到臺中縣烏日鄉附近，因找不路所以在附近
      繞等語屬實。則苟被告對於臺中縣烏日鄉的地理環境熟悉
      ，何以至該鄉仍需尋找多時而無法立即找到長虹傢俱店之
      位置，足徵被告並非僅因對臺中縣烏日鄉之路比較熟悉，
      方與證人戊○○一同前往長虹傢俱店，而應係在出發前，
      即與證人丁○○、戊○○共同基於妨害證人丙○○自由之
      犯意聯絡，要前往押走證人丙○○回至華梵公司甚明。
（三）再者，證人丁○○於九十二年五月二十二日警詢時陳稱：
      其聽說丙○○當日會去長虹傢俱標會，所以麻煩甲○○、
      阿平去找丙○○等語；於九十三年三月十二日偵訊中亦供
      承：其叫阿平、阿輝去找丙○○的，因為其知道她當天要
      標會等語；且於九十四年一月十九日本院九十三年度訴字
      第二○一○號刑事案件審理時供述：阿平就是戊○○等語
      明確。對照被告於本院行準備程序時坦認：在車上，其有
      聽到戊○○問丙○○，為何都不接丁○○的電話，並聽到
      他們二人在談錢的事情，戊○○說沒錢也要說一聲等語無
      訛，可見證人丁○○在被告與證人戊○○開車前往長虹傢
      俱店前，應有告知被告及證人戊○○係為債務問題要求被
      告及戊○○專程去長虹傢俱店找證人丙○○之情節甚明。
      而證人丁○○、戊○○雖於本院九十六年三月二十九日審
      理時到院附和被告說詞而證述：丁○○沒有告訴甲○○及
      戊○○關於丙○○欠丁○○錢的事情云云，然審之證人丁○○、戊○○均為本案妨害自由之共犯，其上揭所述，或
      為淡化其自己參與本案之角色行為，或為迴護被告，此部
      分所述自不能採信，亦不能作為有利被告之認定。
（四）綜上，被告於九十二年五月五日有與證人丁○○、戊○○
      共同以非法方法剝奪證人丙○○之行動自由，事證明確，
      亦堪認定。
二、被告行為後，商業會計法第七十一條第一款關於：「商業負
    責人、主辦及經辦會計人員或依法受託代他人處理會計事務
    之人員有左列情事之一者，處五年以下有期徒刑、拘役或科
    或併科新臺幣十五萬元以下罰金：一、以明知為不實之事項
    ，而填製會計憑證或記入帳冊者。」之規定，已於九十五年
    五月二十四日修正公布為：「商業負責人、主辦及經辦會計
    人員或依法受託代他人處理會計事務之人員有下列情事之一
    者，處五年以下有期徒刑、拘役或科或併科新臺幣六十萬元
    以下罰金：一、以明知為不實之事項，而填製會計憑證或記
    入帳冊。」，並自同年月二十六日起施行。經比較上述新、
    舊法之規定後，以舊法較有利於被告，故本件應適用九十五
    年五月二十四日修正公布前商業會計法第七十一條第一款之
    規定論處。
三、被告行為後，刑法業於九十四年一月七日修正，於同年二月
    二日公布，並於九十五年七月一日施行。按行為後法律有變
    更者，適用行為時之法律，但行為後之法律有利於行為人者
    ，適用最有利於行為人之法律，修正後即現行刑法第二條第
    一項定有明文。又按比較新舊法，應就罪刑有關之共犯、未
    遂犯、想像競合犯、牽連犯、連續犯、結合犯，以及累犯加
    重、自首減輕暨其他法定加減原因（如身分加減）與加減例
    等一切情形，本於統一性及整體性原則，綜其全部罪刑之結
    果而為比較，此有最高法院九十五年五月二十三日第八次刑
    庭會議決議第一、（四）則可資參照。是：
（一）刑法第三百四十四條之重利罪及同法第三百三十九條第一
      項之詐欺取財罪，其罰金刑之法定刑原均為得科或併科銀
      元一千元以下罰金，而同法第三百零二條第一項之妨害自
      由罪，其罰金刑之法定刑原為得科銀元三百元以下罰金，
      依修正後刑法施行法增訂第一條之一規定：「（第一項）
      中華民國九十四年一月七日刑法修正施行後，刑法分則編
      所定罰金之貨幣單位為新臺幣。（第二項）九十四年一月
      七日刑法修正時，刑法分則編未修正之條文定有罰金者，
      自九十四年一月七日刑法修正施行後，就其所定數額提高
      為三十倍。但七十二年六月二十六日至九十四年一月七日
      新增或修正之條文，就其所定數額提高為三倍」，及刑法
      第三十三條第五款修正為：「主刑之種類如下：五、罰金
      ：新臺幣一千元以上，以百元計算之」等規定觀之，依修
      正後之法律，刑法第三百四十四條之重利罪、第三百三十
      九條第一項之詐欺取財罪，所得科處之罰金刑最高額為新
      臺幣三萬元（一千元三十），同法第三百零二條第一項
      之妨害自由罪，所得科處罰金刑最高額為新臺幣玖仟元（
      三百元三十），而最低額均為新臺幣一千元。然依被告
      行為時即修正前刑法第三十三條第五款規定之罰金最低額
      為銀元一元，並提高十倍計算，前開詐欺取財罪、重利罪
      罰金刑，最高額為銀元一萬元，妨害自由罪之罰金刑，最
      高額為三千元，最低額均為銀元十元，若換算為新臺幣，
      最高額雖與新法同為新臺幣三萬元、九千元，然最低額僅
      為新臺幣三十元。因此，比較上述修正前、後之刑罰法律
      ，自以被告行為時即修正前關於科處罰金刑之法律較有利
      於被告。
（二）關於九十五年五月二十四日修正公布前之商業會計法第七
      十一條第一款之明知為不實之事項而填製會計憑證罪，其
      罰金刑之法定刑為科或併科新臺幣十五萬元以下罰金，依
      修正後之刑法第三十三條第五款規定，商業會計法第七十
      一條第一款之明知為不實之事項而填製會計憑證罪，所得
      科處之罰金刑最低為新臺幣一千元；然依被告行為時之刑
      罰法律，即修正前刑法第三十三條第五款規定之罰金最低
      額為一元，該罪之罰金刑最低額為銀元一元，若換算為新
      臺幣，僅為新臺幣三元。因此，比較上述修正前、後之刑
      罰法律，仍以被告行為時關於併科罰金刑之法律較有利於
      被告。
（三）又被告行為後，刑法第五十五條牽連犯之規定，亦於九十
      四年一月七日修正公布刪除，並於九十五年七月一日施行
      ，是於新法修正施行後，被告於本案所為之詐欺取財罪、
      重利罪、明知為不實之事項而填製會計憑證罪，即須分論
      併罰。則被告之犯行，因行為後新法業已刪除牽連犯之規
      定，此刪除雖非犯罪構成要件之變更，但顯已影響行為人
      刑罰之法律效果，自屬法律有變更，經比較新、舊法規定
      ，修正後之規定對於被告較為不利，依刑法第二條第一項
      前段之規定，仍應適用較有利於被告之行為時法律，即刑
      法第五十五條牽連犯之規定，從較重之一罪予以論處。
（四）綜合上述各條文修正前、後之比較，揆諸前揭最高法院決
      議及修正後刑法第二條第一項規定之「從舊從輕」原則，
      被告自應適用其行為時之法律，即修正前刑法之相關規定
      ，予以論處。
四、被告於經濟週轉困難之證人林文賓急迫之際，貸與金錢而收
    取與原本顯不相當之重利，又以借貸款冒稱消費款，將不實
    消費紀錄登載於會計原始憑證，使銀行陷於錯誤而如數撥款
    ，核其所為，係犯刑法第三百四十四條之重利罪、第三百三
    十九條第一項之詐欺取財罪、九十五年五月二十四日修正公
    布前之商業會計法第七十一條第一款之以明知為不實之事項
    而填製會計憑證罪；又被告對證人丙○○部分，係犯刑法第
    三百零二條第一項之以非法方法，剝奪人之行動自由罪。且
    ：
（一）修正前刑法第二十八條規定：「二人以上共同實施犯罪之
      行為者，皆為正犯。」，修正後刑法第二十八條則規定：
      「二人以上共同實行犯罪之行為者，皆為正犯。」，經比
      較新舊法之結果，舊法中「實施」一詞，尚涵蓋陰謀、預
      備、著手、實行之概念在內，較之新法僅以參與「實行」
      作為共同正犯之行為要件，舊法關於共同正犯之成立採取
      較為寬鬆之認定標準。惟本案被告重利、詐欺取財、明知
　    為不實之事項而填製會計憑證、妨害自由之犯行，均已達
      著手實行階段，無論依修正前、後之刑法第二十八條規定
      ，均成立共同正犯，就此部分應無新、舊法何者較有利於
      被告之可言，自應適用修正後刑法第二十八條之規定（參
      見最高法院九十五年第二十一次刑事庭會議決議）。從而
      ，被告既為華梵公司之業務員，為受證人丁○○、凌嘉聲
　　　之託代證人丁○○、凌嘉聲處理會計事務之人員，屬於商
　　　業會計法第七十一條第一項所稱之依法受託代他人處理會
  　　計事務之人員，而證人丁○○為華梵公司之實際負責人，
    　證人凌嘉聲為該公司之店長，證人林文賓則為圖假消費真
      刷卡而與被告及證人丁○○、凌嘉聲基於共同意圖為自己
      不法所有詐欺取財及明知為不實之事項而填製不實會計憑
      證之犯意聯絡為上開犯行，則被告與證人丁○○、凌嘉聲
      、林文賓間，係共同犯刑法第三百三十九條第一項詐欺取
      財罪及九十五年五月二十四日修正公布前之商業會計法第
      七十一條第一款之以明知為不實之事項而填製會計憑證罪
      （證人林文賓雖非從事該業務之人，而無該特定關係，然
      因其與有特定關係之經辦會計人員共同實施，依刑法第三
      十一條第一項之規定，仍應以共犯論）。另被告與證人丁○○、凌嘉聲間，就上開所犯刑法第三百四十四條之重利
      罪間，亦有犯意之聯絡及行為之分擔，為共同正犯。又被
      告與證人丁○○、戊○○間，就上開所犯刑法第三百零二
      條第一項之以非法方法，剝奪人之行動自由之犯行，有犯
      意之聯絡及行為之分擔，為共同正犯。
（二）被告所犯上開刑法第三百四十四條之重利罪、第三百三十
      九條第一項之詐欺取財罪、九十五年五月二十四日修正公
      布前之商業會計法第七十一條第一款之明知為不實之事項
      而填製會計憑證罪三罪間，有方法結果之牽連關係，應依
      修正前刑法第五十五條之規定，從一重之九十五年五月二
      十四日修正公布前之商業會計法第七十一條第一款之明知
      為不實之事項而填製會計憑證罪處斷。
（三）被告所犯九十五年五月二十四日修正公布前之商業會計法
      第七十一條第一款之明知為不實之事項而填製會計憑證罪
      及刑法第三百零二條第一項之以非法方法，剝奪人之行動
      自由罪間，犯意各別，罪名互殊，屬於二種不相關連之犯
      罪行為，應予分論併罰。
（四）爰審酌被告不思正途獲取所需，竟圖私利，以「假消費、
      真刷卡」之方式貸與證人林文賓現金，又為代證人丁○○
      解決證人丙○○積欠之債務，竟尋協商及訴訟以外之方式
      ，以非法方法剝奪證人丙○○之行動自由，造成證人丙○○精神上之痛苦，犯後又避重就輕，否認與共犯有犯意聯
      絡，惡性非輕，惟考之其所為「假消費、真刷卡」之行為
      僅有一次，亦非主要經營者，且其僅受證人丁○○之託強
      押證人丙○○回華梵公司，非屬行動之主要策劃者，又於
      九十二年五月六日證人丙○○遭受暴力行為時，並不在場
      （詳如後述），足見其尚非主謀等一切情狀，量處如主文
      所示之刑。
（五）再被告行為後，刑法第四十一條第一項前段亦有修正，被
      告行為時，依修正前刑法第四十一條第一項前段、罰金罰
      鍰提高標準條例第二條（現已刪除）之規定，有期徒刑、
      拘役易科罰金之折算標準，原以銀元一百元、二百元、三
      百元折算一日，經折算為新臺幣後，應以新臺幣三百元、
      六百元、九百元折算一日，而刑法第四十一條第一項前段
      修正後，則規定為以新臺幣一千元、二千元或三千元折算
      一日，此因屬科刑規範事項之變更，其折算標準為裁判時
      所應諭知，自有就新舊法規定比較之必要，經比較新舊法
      結果，以被告行為時關於易科罰金之規定，較有利於被告
      〔按定易科罰金之折算標準，係屬科刑規範事項，非屬最
      高法院九十五年五月二十三日九十五年第八次刑庭會議決
      議第一、（四）則所定，比較新舊法應就罪刑有關之共犯
      、未遂犯、想像競合犯、牽連犯、連續犯、結合犯，以及
      累犯加重、自首減輕暨其他法定加減原因（如身分加減）
      與加減例等一切情形，綜其全部罪刑之結果而為比較之情
      形，其既非屬法律適用之情形，即無與之綜合比較之適用
      ，附此敘明〕，故本案應依修正前刑法第四十一條第一項
      前段及修正刪除前罰金罰鍰提高標準條例第二條之規定，
      對被告所犯二罪均諭知易科罰金之折算標準。
（六）就被告所犯二罪，爰依刑法第五十一條第六款之規定其應
      執行之刑，並依修正前刑法第四十一條第一項前段及修正
      刪除前罰金罰鍰提高標準條例第二條之規定，諭知易科罰
      金之折算標準。
（七）扣案之證人林文賓簽帳單一張，為證人丁○○、凌嘉聲所
      有供與被告共犯罪所用之物，爰依法宣告沒收之。至於扣
      案之刷卡機一臺，則屬中國信託商業銀行股份有限公司所
      有，僅授權使用而已，雖為被告與證人丁○○、凌嘉聲供
      犯罪所用之物，但非屬被告所有，亦非屬違禁物，無從併
      予諭知沒收；另扣案之其餘簽帳單九張、華梵公司設於中
      國信託商業銀行公益分行之前開存摺一本及空白商業本票
      十二張，並無積極證據足資證明與被告犯本案罪刑有關，
      自亦不得併予宣告沒收之。
貳、不另為無罪諭知部分：
一、公訴意旨另以：
（一）被告甲○○與證人丁○○、凌嘉聲共同基於重利、詐欺取
      財及明知為不實事項而填製會計憑證之概括犯意聯絡，在
      華梵公司內，見有陷於經濟急迫、急需現款之(一)證人丙○○自九十二年三月十一日起陸續以支票或本票向證人丁○○借款六次（依序為六萬元、九萬元、十萬元、十二萬元
      、十九萬元、十九萬元），合計共七十五萬元；(二)證人陳
      和利於同年五月十六日（起訴書誤載為同年三月十六日，
      業經檢察官當庭更正）前往華梵公司，由證人凌嘉聲刷卡
      金額四萬一千九百九十元，預扣利息三千九百九十元，取
      得三萬八千元；(三)證人江永吉於同日前往刷卡一萬六千元
      ，預扣利息一千二百八十元，取得一萬四千七百二十元；
      (四)證人丙○○於九十二年五月五日九時許，以其母陳針之
      復華商業銀行第0000000000000000號信用卡，以前開「假
      消費、真刷卡」之方式，由證人凌嘉聲刷卡借款金額二萬
      元，預扣一千四百元利息，實拿一萬八千六百元，用以支
      付前開借款之利息，嗣後被告與證人丁○○、凌嘉聲即分
      別以上開手法，將前開不實消費事項填載於簽帳單上，並
      於同年月十六日、十八日向中國信託商業銀行請領而如數
      獲取上開刷卡金額，因認被告此部分亦涉犯刑法第三百四
      十四條之重利罪嫌、第三百三十九條第一項之詐欺取財罪
      嫌、商業會計法第七十一條第一款之明知為不實之事項而
      填製會計憑證罪嫌云云。
（二）證人丙○○於九十二年五月五日晚間遭被告及證人戊○○
      帶回華梵公司後，因四處打電話向友人籌錢未果，渠等再
      命另三名不詳姓名之成年男子，將證人丙○○強押帶往大
      肚山上命其繼續設法籌錢，以此非法方式，剝奪證人丙○○之行動自由，期間，並恐嚇證人丙○○稱：「不能還錢
      就將你關入狗籠內」，使證人丙○○心生畏懼；迄翌日上
      午十時許，證人丙○○以電話向友人林朝陽借得十萬元支
      票，經證人丁○○命人前往向證人林朝陽領取（之後亦有
      兌現）外，另由證人林西湖與證人袁淑貞即丙○○之友人
      攜帶現金一萬元與證人丁○○等人約在臺中市○○路與漢
      口路之某泡沫紅茶店內碰面協商，證人袁淑貞要求先給付
      現金一萬元後任證人丙○○離去，惟未獲證人丁○○等人
      同意，直至證人林西湖、袁淑貞各簽發面額三十七萬元本
      票一紙及九十二年五月六日之保證書後，證人丙○○始得
      以離去，因認被告此部分亦涉犯刑法第三百零二條第一項
      之妨害自由罪嫌云云。
二、按犯罪事實應依證據認定之，無證據不得認定犯罪事實；又
    不能證明被告犯罪者，應諭知無罪之判決，刑事訴訟法第一
    百五十四條第二項、第三百零一條第一項分別定有明文。次
    按所謂認定犯罪事實之證據，係指足以認定被告確有犯罪行
    為之積極證據而言，該項證據自須適合於被告犯罪事實之認
    定，始得採為斷罪之資料；又事實之認定，應憑證據，如未
    能發現相當確實證據，或證據不足以證明，自不能以推測或
    擬制之方法，以為裁判之基礎；又認定犯罪事實所憑之證據
    ，無論係直接證據或間接證據，其為訴訟上之證明，須於通
    常一般之人均不致有所懷疑，而得確信其為真實之程度者，
    始得據為有罪之認定，倘其證明尚未達到此一程度，而有合
    理之懷疑存在，復無其他調查途徑可尋，法院即應為無罪之
    判決，最高法院二十九年上字第三一○五號、四十年臺上字
    第八六號、七十六年臺上字第四九八六號判例著有明文。
三、公訴人認被告涉有上開一、(一)、(二)、(三)、(四)之重利、詐欺取
    財、明知為不實之事項而填製會計憑證罪嫌，及涉有於九十
    二年五月六日對證人丙○○妨害自由之行為，無非係以證人
    凌嘉聲於警詢時及偵查中之供述，證人陳和利於警詢時及偵
    查中之證述，證人丙○○於警詢時、偵查中及本院九十三年
    度訴字第二○一○號刑事案件審理時之證述，證人袁淑貞於
    偵查中及本院九十三年度訴字第二○一○號刑事案件審理時
    之證述，證人林西湖於偵查中之證述，及其餘之簽帳單九張
    、證人丁○○所有之空白商業本票十二張，為其主要依據。
    訊據被告堅決否認有何此部分之犯行，辯稱：其僅有為林文
    賓刷卡而已，沒有替其他人刷卡換現金，也沒有參與借款給
    丙○○之事宜；其於九十五年五月五日晚間十一時多許離開
    華梵公司後，翌日並沒有見到丙○○等語。
四、經查：
（一）重利、詐欺取財、明知為不實之事項而填製會計憑證罪嫌
      部分：
  １、證人丙○○係自九十二年三月十一日起，陸續以支票或本
      票向證人丁○○借款六次（依序為六萬元、九萬元、十萬
      元、十二萬元、十九萬元、十九萬元），合計共七十五萬
      元，業據證人丙○○於九十二年八月十九日偵訊時證述明
      確；且證人丙○○另於九十二年五月十六日、九十二年五
      月十九日警詢時，及於九十四年三月二十三日本院九十三
      年度訴字第二○一○號刑事案件審理時，均證述係向證人
      丁○○借款等情無隱，核與證人丁○○於本院證述情節相
      符，是由證人丙○○、丁○○之證言，可資證明被告並無
      參與借款七十五萬元予證人丙○○之重利犯行。
　２、證人凌嘉聲於九十四年八月二日偵訊時證述：有關「假消
　　　費、真刷卡」是其自己所為，但有時候其會請甲○○為客
　　　人刷卡，再由甲○○付現金給客人等語綦詳，於本院九十
　　　三年度訴字第二○一○號刑事案件於九十三年十月二十八
　　　日行準備程序時亦坦認：其以「假消費、真刷卡」之方式
　　　，對借款人丙○○、林文賓、江永吉、陳和利貸予現金等
      情，足見華梵公司之「假消費、真刷卡」業務，是主要是
      由證人凌嘉聲處理。再遍觀全卷，僅有證人林文賓證稱其
      至華梵公司刷卡換現金時，是由被告辦理等情，而證人陳
      和利於九十二年六月二十三日警詢時則證稱：係由凌嘉聲
      辦理刷卡換現金等語無訛；證人丙○○於九十二年五月十
      九日警詢時證述：於九十二年五月五日係由凌嘉聲持其母
      陳針之復華商業銀行第0000000000000000號信用卡，以「
      假消費、真刷卡」之方式，刷卡借款金額二萬元，預扣一
      千四百元利息，實拿一萬八千六百元，用以償還債務等語
      ；且證人丙○○於九十二年八月十九日偵訊時證述：凌嘉
      聲是負責刷卡的等語；另於九十四年三月二十三日本院九
      十三年度訴字第二○一○號刑事案件審理時，亦證稱：係
      由丁○○、凌嘉聲為其刷卡換現金等情，顯見關於證人陳
      和利、江永吉及證人丙○○以其母親陳針之信用卡刷卡換
      現金之行為，均為證人凌嘉聲所為，被告並無參與甚明。
　３、另外，扣案之其餘簽帳單九張、證人丁○○所有之空白商
　　　業本票十二張，均僅能證明除證人林文賓以外之刷卡事實
      ，及證人丁○○放款之事實，尚無法直接證明被告有此部
      分之重利、詐欺取財、明知為不實之事項而填製會計憑證
      之行為。
  ４、綜上，依公訴人所舉之證據，並無法證明被告有與證人丁○○、凌嘉聲共犯此部分之重利、詐欺取財、明知為不實
  　　之事項而填製會計憑證罪嫌。
（二）九十二年五月六日對證人丙○○妨害自由部分：
  １、證人丁○○於本院九十六年三月二十九日審理時到院證述
      ：於九十二年五月六日向丙○○催討債務之過程中，都沒
      有見到甲○○等語明確；證人戊○○亦於當日到庭具結證
      稱：其於九十二年五月六日到華梵公司時，當時丁○○約
      林西湖去泡沫紅茶店，其有跟丁○○、丙○○一起去，其
      於當日都沒有看到甲○○等情明確，顯見被告於九十二年
      五月六日確無與證人丙○○見面。
　２、再者，證人丙○○於九十二年五月十六日警詢時、九十二
　　　年八月十九日偵訊時、本院九十三年度訴字第二○一○號
　　　刑事案件於九十四年三月二十三日審理時均證稱：在華梵
　　　公司時，丁○○又命三名不詳姓名男子以車牌號碼5V-922
　　　9號休旅車將其帶往大肚山附近叫其籌錢等語，徵之證人
　　　丙○○於九十二年五月十六日警詢時，已供稱係綽號「阿
  　  平」、「阿輝」之人於九十二年五月五日晚間強押其至華
      梵公司等情，其後並於九十二年五月十九日於警局當面指
      認綽號「阿輝」之人即為被告，由此可知，茍係由被告於
      九十二年五月六日凌晨押證人丙○○至大肚山，證人丙○○當可明確指認，而不會於警詢時、偵訊中及本院九十三
      年度訴字第二○一○號刑事案件審理時均指稱係其他三名
      不詳姓名之男子為之，此益徵被告並無參與強押證人丙○○至大肚山上命其繼續設法籌錢，並恐嚇證人丙○○稱：
      「不能還錢就將你關入狗籠內」等語之犯罪行為。
　３、另外，證人丁○○於九十二年五月二十二日警詢時供述：
      丙○○自九十二年五月五日晚間十一時許起至同年月六日
      下午，是與綽號「阿龍」、「阿寶」之成年男子去網咖店
      等語；於九十四年八月二日偵訊時證述：「（問：有無將
      丙○○帶到大肚山？）當時我們在問丙○○為何不接電話
      ，後來又對帳，我們講到三點多，我問他要怎麼辦，他叫
      我帶他去大里找他老師，是我和綽號『戶斗』（臺語）及
      他的二個朋友，共四人帶他去大里的，後來丙○○的老師
      不理他，我們又帶他回公司，之後他又說要去榮總找他朋
      友，因為我很累，我就說我不願意去，我有問丙○○要不
      要休息，他說要早上八點去找他做保險的經理，所以『戶
      斗』（臺語）就帶著丙○○先去榮總，後來又去網咖吃飯
      玩遊戲，早上我們讓他打電話給他的經哩，人家也不理他
      ，所以沒有去找，後來才找到他大雅的朋友願意借他一張
      票，才又帶他去拿票」等語明確；而證人丁○○於九十四
      年三月二十二日本院九十三年度訴字第二○一○號刑事案
      件審理時供述：我所稱之另外三個朋友是「阿平」、「阿
      寶」、「戽斗」等語無誤；於本院九十六年三月二十九日
      審理時復證述：是綽號「阿嘉」、「阿寶」的人陪丙○○
      去向林朝陽拿支票，而「戽斗」就是其所稱之「阿龍」之
      人等語；另於九十四年一月十九日本院九十三年度訴字第
      二○一○號刑事案件審理時供述：在泡沫紅茶店只有其與
      戊○○二個人去而已等語綦詳，則由證人丁○○之上開陳
      述，可知被告確無參與九十二年五月六日對證人丙○○妨
      害自由之全部犯行。
  ４、至於證人丙○○於九十二年八月十九日偵訊時雖證述：林
      朝陽答應借其面額十萬元、票期二週之支票，甲○○與「
      阿平」就押其到林朝陽的保險公司向他拿十萬元支票云云
      ，惟此部分之證述不僅與證人丙○○先前所述有所矛盾，
      且與證人丁○○、戊○○之證述不符，顯有與事實不符之
      瑕疵，自為本院所不採。
  ５、另外，依據證人袁淑貞於偵查中及本院九十三年度訴字第
      二○一○號刑事案件審理時之證述，及證人林西湖於偵查
      中之證述，均無證稱被告有於九十二年五月六日下午同至
      臺中市○○路與漢口路泡沫紅茶店內碰面之情事，故依證
      人袁淑貞、林西湖之證言，亦無法為被告此部分不利之認
      定。
  ６、綜上，被告並無參與九十二年五月六日對證人丙○○之妨
      害自由犯行，堪可認定。
（三）綜上，依公訴人所舉之上開證據，尚難認定被告此部分有
      重利、詐欺取財、明知為不實之事項而填製會計憑證、妨
      害自由之行為，本諸罪疑唯輕原則，本院認以現有證據尚
      無法形成被告有此部分犯行之明確心證，揆諸前揭規定，
      本應就此部分對被告為無罪之諭知，然因此部分之重利、
      詐欺取財、明知為不實事項而填載會計憑證罪嫌與前開經
      認定被告重利、詐欺取財、明知為不實事項而填載會計憑
      證之有罪部分，有連續犯之裁判上一罪關係，暨此部分之
      妨害自由罪嫌與前開經認定被告妨害自由之有罪部分，有
      實質上一罪之關係，爰均不另為無罪之諭知。
、另被告以本案尚有再傳喚證人丙○○到庭對質釐清之必要云
    云。然查，證人丙○○目前通緝中，有臺灣高等法院被告全
    國前案紀錄表一份存卷可參，且經本院於審理時二次傳喚、
    一次拘提均無著，而本院經審理後，認為本案相關待證事項
    業已調查明確，尚無待證人丙○○能到庭始終結本案之必要
    ，併此敘明。
肆、證人戊○○（六十年一月一日生，身分證統一編號：Ｚ00000
　　0000，住臺中市○○區○○路一四六巷十八弄五號）於本院
　  九十六年三月二十九日審理時到院證述：其於九十二年五月
    五日開車載甲○○至臺中縣烏日鄉之長虹家具店帶回丙○○
    ，且於九十二年五月六日下午有與丁○○、丙○○一起至泡
    沫紅茶店等語，核分別與被告、證人丁○○之供述相符，則
    證人戊○○是否涉有對證人丙○○妨害自由罪嫌，宜由檢察
    官另行偵辦，附此敘明。
據上論斷，應依刑事訴訟法第二百九十九條第一項前段，九十五
年五月二十四日修正公布前商業會計法第七十一條第一款，刑法
第十一條前段、第二條第一項、第二十八條、第三百零二條第一
項、第三百三十九條第一項、第三百四十四條、（修正前）第五
十五條、（修正前）第三十三條第五項、第五十一條第六款、（
修正前）第四十一條第一項前段、第三十八條第一項第二款，罰
金罰鍰提高標準條例第一條前段、（修正前）第二條，判決如主
文。
本案經檢察官乙○○到庭執行職務
中　　華　　民　　國　　96　　年　　4 　　月　　17　　日
                    刑事第九庭  審判長法  官  周瑞芬
                                      法  官  余德正
                                      法  官  何世全
上正本證明與原本無異。
如不服本判決，應於送達後十日內向本院提出上訴狀（須附繕本
），上訴於臺灣高等法院臺中分院。
                                      書記官  何俞瑩
中　　華　　民　　國　　96　　年　　4 　　月　　17　　日
附錄本案論罪科刑法條
九十五年五月二十四日修正公布前商業會計法第七十一條第一款
：
　商業負責人、主辦及經辦會計人員或依法受託代他人處理會計
  事務之人員有左列情事之一者，處五年以下有期徒刑、拘役或
  科或併科新臺幣十五萬元以下罰金：
  一　以明知為不實之事項，而填製會計憑證或記入帳冊者。
刑法第三百四十四條：
　乘他人急迫、輕率或無經驗貸以金錢或其他物品，而取得與原
  本顯不相當之重利者，處一年以下有期徒刑、拘役或科或併科
  一千元以下罰金。
刑法第三百三十九條：
　意圖為自己或第三人不法之所有，以詐術使人將本人或第三人
　之物交付者，處五年以下有期徒刑、拘役或科或併科一千元以
　下罰金。
　以前項方法得財產上不法之利益或使第三人得之者，亦同。
　前二項之未遂犯罰之。
刑法第三百零二條第一項：
  私行拘禁或以其他非法方法，剝奪人之行動自由者，處五年以
  下有期徒刑、拘役或三百元以下罰金。
